臺灣高等法院民事判決
107年度重上字第915號
上  訴  人  黃祈祥  
訴訟代理人  曹詩羽律師
            彭成青律師
被  上訴人  黃娟娟（兼黃愛玉之承受訴訟人）


            黃明珠（兼黃愛玉之承受訴訟人）


共      同
訴訟代理人  洪戩穀律師
            姜智揚律師
複  代理人  蕭郁寬律師
            洪肇彤律師
被  上訴人  黃友麟（兼黃愛玉之承受訴訟人）


            黃友信（兼黃愛玉之承受訴訟人）

            黃友斌（兼黃愛玉之承受訴訟人）

            黃玲玲（兼黃愛玉之承受訴訟人）

            黃友恭（兼黃愛玉之承受訴訟人）


上列當事人間請求損害賠償等事件，上訴人對於中華民國107 年
10月25日臺灣新北地方法院107 年度重訴字第205 號第一審判決
提起上訴，本院於109 年3 月25日言詞辯論終結，判決如下：
    主  文
原判決廢棄。
被上訴人在第一審之訴及假執行之聲請均駁回。
第一、二審訴訟費用，均由被上訴人負擔。
    事實及理由
壹、程序部分
一、被上訴人黃友麟、黃友信、黃友斌、黃玲玲、黃友恭經合法
    通知未於言詞辯論期日到場，核無民事訴訟法第386 條各款
    所列情形，爰依上訴人聲請，由其一造辯論而為判決。
二、被上訴人黃愛玉於本件上訴後，於民國108 年3 月31日死亡
    ，其繼承人為被上訴人黃友斌、黃友麟、黃友信、黃友恭、
    黃娟娟、黃玲玲、黃明珠（下稱黃友斌等7 人），本院已依
    黃友麟、黃友信、黃友恭、黃娟娟、黃玲玲、黃明珠及上訴
    人聲明，裁定准由黃友斌等7人承受訴訟（見本院卷三第99
    至100 頁），合先敘明。
貳、實體部分　　
一、被上訴人起訴主張：坐落新北市○○區○○段0000地號土地（下
    稱系爭土地或69-2地號土地）係訴外人黃堆清、黃依懇及李
    定芳（下稱黃堆清等三人）於44年10月30日共同出資，向訴
    外人黃才王購買多筆土地（下稱合購土地）之一，約定渠等
    依出資比例就合購土地應有部分比例分別為黃依懇4/10、黃
    堆清3/10、李定芳3/10（下稱系爭合約書）。然因合購土地
    均屬農地，渠等無自耕農身分，遂與具有自耕農身分之上訴
    人於45年7 月30日書立承諾書（下稱系爭承諾書），協議將
    合購土地全數借名登記於上訴人名下，待土地將來得移轉時
    ，移轉登記予真正權利人，並由上訴人辦妥所有權移轉登記
    。李定芳同日將合購土地應有部分3/10權利無償轉讓與訴外
    人陳阿桂。陳阿桂於49年3 月7 日再將合購土地應有部分3/
    10權利出售與黃堆清（下稱該契約書為系爭契約書），給付
    上訴人新臺幣（下同）3,000 元酬謝金，則李定芳與上訴人
    間借名登記契約，陸續債之移轉與陳阿桂、黃堆清，嗣黃堆
    清於59年11月17日死亡，被上訴人為黃堆清之繼承人，再由
    被上訴人繼承取得。上訴人受領前開酬謝金時，已因黃堆清
    通知而生效力。縱論前未通知或上揭通知不生效力，被上訴
    人亦以起訴狀繕本送達通知歷次借名登記契約之當事人地位
    變更，並為終止借名登記契約之意思表示，被上訴人本得類
    推適用民法第541 條第2 項規定，請求上訴人將黃堆清向陳
    阿桂購得、繼續借名登記於其名下之系爭土地應有部分3/10
    移轉登記予被上訴人公同共有。惟上訴人前已將名下系爭土
    地之應有部分全數贈與子女，並辦理所有權移轉登記，是被
    上訴人上開移轉登記請求，已因可歸責於上訴人之原因而給
    付不能，故擇一依民法第226 條第1 項、第179 條、第181 
    條規定，請求上訴人賠償或返還系爭土地應有部分3/10之價
    額6,501 萬869 元及自起訴狀繕本送達翌日（即107 年3 月
    30日）起之法定遲延利息與被上訴人公同共有等語。原審判
    命上訴人如數給付，上訴人不服，提起上訴。被上訴人答辯
    聲明：上訴駁回。
二、上訴人抗辯略以：否認系爭合約書、系爭承諾書、系爭契約
    書之形式真正，否認該等文書上黃堆清等三人及上訴人簽名
    及印文真正，但非抗辯上訴人之印文遭到盜用。前開文書既
    非真正，即無證據證明上訴人、李定芳間存在借名登記關係
    、李定芳無償轉讓合購土地應有部分3/10與陳阿桂，或陳阿
    桂再出售合購土地應有部分3/10與黃堆清等節事實，被上訴
    人即無從主張繼承取得黃堆清對上訴人之借名登記關係，並
    終止契約而請求賠償或返還系爭土地應有部分3/10之價額。
    縱認存在借名登記約定，該約定違反土地法第30條強行規定
    ，亦屬無效。而系爭契約書上記載黃堆清向陳阿桂買受者，
    為重測前臺北縣○○鎮○○○段○○○○段000000 地號土地（下稱16
    2-31地號土地，重測後為新北市○○區○○段00○00地號土地）
    ，非被上訴人所稱69-2地號土地即系爭土地，被上訴人謂黃
    堆清依系爭契約書買受全部合購土地，終止就系爭土地與上
    訴人間借名登記關係，因系爭土地移轉給付不能，以該地土
    地買賣資訊認定損害賠償金額，均屬無理。此外，縱存在借
    名登記契約，契約於黃堆清59年11月17日死亡即終止，被上
    訴人之請求權應自斯時起算，已罹於時效，若自89年土地法
    前開自耕農限制規定廢止時起算，亦已罹於時效等語。上訴
    聲明：（一）原判決廢棄。（二）被上訴人在第一審之訴及
    假執行之聲請均駁回。
三、兩造不爭執事項（見本院卷三第12至13、133 頁，並由本院
    依卷證為部分文字修正）：
（一）黃堆清等三人於44年間，不具有自耕農身分，上訴人具有
      自耕農身分。
（二）黃堆清於59年11月17日死亡，黃友斌等7 人、黃愛玉為黃
      堆清之全體繼承人，黃愛玉於108 年3 月31日死亡，黃友
      斌等7 人為黃愛玉全體繼承人。
（三）90年重測前「臺北縣○○鎮○○○段○○○○段000 地號土地（即1
      62 地號土地）」於47年6 月6 日變更地目為建地，於47
      年7 月19日完成登記。162 地號土地於47年8 月13日分割
      出同段162-1 至162-30地號土地；於48年4 月2  日162 
      地號土地（與同段164-2 、164-3 地號土地合併）分割出
      同段162-31至162-53地號土地。後162-31地號土地於50年
      3 月16日分割出同段162-54地號土地（見本院卷一第81至
      83頁）。
（四）90年重測後「臺北縣○○鎮○○○段○○○○段」變更為「新北市○
      ○區○○段」，162 地號土地重測後為新北市○○區○○段00地
      號土地（下稱69地號土地），69地號土地於90年11月9 日
      分割增加同段69-1、69-2地號土地（69-2地號土地即系爭
      土地）。162-31地號土地、162-54地號土地，重測後為新
      北市○○區○○段00○00地號土地（下稱70、71地號土地，見
      本院卷二第319 、329 頁）。
（五）上訴人於102 年5 月14日將69-2地號土地即系爭土地所有
      權應有部分2/3 以贈與為原因，移轉登記予其子女黃麗玲
      、黃友泰、黃麗真等三人，該三人於103 年1 月13日以買
      賣為原因移轉登記予訴外人洪信助、角玉環；上訴人於10
      4 年4 月22日依另案判決移轉應有部分3/10予黃愛玉、黃
      友斌等7 人公同共有；上訴人又於104 年5 月21日將系爭
      土地所有權應有部分1/30以贈與為原因移轉登記予其女黃
      麗容，現上訴人名下已無任何系爭土地之應有部分（見原
      審卷第81至89頁）。
（六）系爭土地所有權應有部分2/3 於102 年12月間出售之價格
      為1 億4,446 萬8,597 元。
四、被上訴人主張黃堆清等三人與上訴人間就包含系爭土地在內
    之合購土地，有借名登記契約存在，因李定芳無償讓與合購
    土地應有部分權利與陳阿桂，陳阿桂再全數賣與黃堆清，被
    上訴人繼承取得黃堆清含系爭土地在內之合購土地應有部分
    3/10權利，及陸續受讓與上訴人間就合購土地應有部分3/10
    權利之借名登記契約。被上訴人已經終止借名登記關係，擇
    一依民法第226 條第1 項、第179 條、第181 條規定，請求
    賠償或返還系爭土地應有部分3/10價額6,501 萬869 元本息
    與被上訴人公同共有，然為上訴人否認，且以前詞置辯，茲
    就本件爭點分敘如下：
（一）民事訴訟如係由原告主張權利者，應先由原告負舉證之責
      ，若原告先不能舉證，以證實自己主張之事實為真實，則
      被告就其抗辯事實即令不能舉證，或其所舉證據尚有疵累
      ，亦應駁回原告之請求。被上訴人主張繼承取得黃堆清向
      陳阿桂買受合購土地（含系爭土地）應有部分3/10權利，
      陳阿桂係無償受讓李定芳前開權利，且陸續受讓李定芳對
      上訴人借名登記契約之當事人地位，即當就前開全部事實
      、主張權利存在等節事實，舉證以實其說。
（二）被上訴人就前揭事實，雖提出系爭合約書、系爭承諾書、
      系爭契約書等文件為證（見原審卷第43至61、73至79頁）
      ，惟上訴人否認該等文書形式上真正（見本院卷三第11、
      188 頁），本院當庭勘驗該等文書原本，均呈現紙張泛黃
      ，堪論製作年代久遠（見本院卷三第11頁），系爭合約書
      、系爭承諾書係全文手寫製作；系爭契約書大部分文字係
      列印而成，手寫部分則為毛筆書寫，三份文書各別手寫字
      跡近似，無法排除文書係出自於同一人之筆，亦無法判別
      立書人是否為本人親自簽名用印。而被上訴人前以黃堆清
      繼承人身分，依系爭合約書中黃堆清最初出資應有部分3/
      10權利，終止借名登記契約，另訴請求上訴人移轉登記系
      爭土地應有部分3/10所有權移轉登記與被上訴人公同共有
      ，經本院於102 年度重上更一字第121 號確定判決認定系
      爭承諾書文書為真正（見原審卷第65至66頁），則兩造就
      系爭承諾書文書，已因前開判決認定而認有爭點效存在，
      然系爭合約書、系爭契約書之文書真正，仍存爭議。然縱
      論前開文書均為真正，依系爭合約書記載，黃堆清等三人
      於44年10月30日，因共同出資向黃才王購買土地，約定其
      等出資總額及比例（總資金16萬元，出資比例為黃依懇4/
      10、黃堆清3/10、李定芳3/10），合購土地包括162 地號
      土地，及同段108-1 、108 、163 、164 、164-1 、164-
      2 、164-3 地號等8 筆土地（見原審卷第43、49、51頁）
      。而45年7 月30日系爭承諾書則記載黃堆清等三人於44年
      10月30日之前開約定，因合購土地為農地，遂協議由上訴
      人以自耕農名義，暫代黃堆清等三人過戶登記取得合購土
      地，合購土地扣除賣與訴外人黃年未150 坪外，李定芳就
      其餘合購土地之應得持分3/10共有權，無償轉讓陳阿桂，
      爾後取得土地應過戶與陳阿桂，轉讓之土地含括162、108
       、163 、164 、164-1 、164-2 、164-3 地號等7 筆土
      地（見原審卷第55至61頁）。又162 地號土地於47年6 月
      6 日變更地目為建地，於47年7 月19日完成登記；162 地
      號土地於47年8 月13日分割出同段162-1 至162-30地號土
      地。162地號土地於48年4 月2 日，與同段164-2 、164-3
       地號土地合併，再分割出同段162-31至162-53地號土地
      等情，為兩造所不爭執（兩造不爭執事項㈢），且有土地
      登記謄本在卷（見本院卷一第81至83頁），可知陳阿桂依
      系爭承諾書，自李定芳處受讓之合購土地範圍含括162 地
      號土地，與李定芳依系爭合約書共同買受合購土地中162 
      地號土地面積相同，面積均為：一田六厘五毛五系（見原
      審卷第49、59頁），又162 地號土地截至48年4 月2 日，
      已分次分割出162-1 至162-30、162-31至162-53地號土地
      。
（三）被上訴人主張陳阿桂於49年3 月7 日將「合購土地應有部
      分3/10權利」全數售與黃堆清，被上訴人為黃堆清繼承人
      ，繼受合購土地應有部分3/10權利，系爭土地為合購土地
      其中一筆，即得在終止與上訴人間借名登記契約後，請求
      賠償或返還系爭土地應有部分3/10之價額。準此，被上訴
      人主張其對系爭土地之權利，既係繼承自被繼承人黃堆清
      ，即應證明黃堆清向陳阿桂購買之土地權利範圍，含括系
      爭土地在內。然而，縱系爭契約書為真正，細觀系爭契約
      書文字內容，黃堆清買受之土地僅162-31地號土地，土地
      範圍為「建地，五厘貳毛四系（153 坪7416），批明該地
      面積優先扣起12坪81給黃年未外，其餘乙方（陳阿桂）持
      分3/10全部（42坪279 ）出售與甲方（黃堆清）」（見原
      審卷第73頁）。酌以前開162地號土地在48年間之土地分
      割狀況，可知系爭契約書締約時點（49年3 月7 日），16
      2-31與162 地號土地已非同一，系爭契約書既明載買賣標
      的僅162-31地號土地，即難謂黃堆清依該約買受土地範圍
      ，含括陳阿桂向李定芳受讓合購土地中162 地號土地全部
      （依彼時土地分割狀況，162 地號土地已分割出162 、16
      2-1 至162-30、162-32至162-53等地號土地），況李定芳
      依系爭承諾書讓與陳阿桂之土地共7 筆，162 地號土地僅
      其中之一，受讓土地面積合計1,658坪8 合1 勺1 才，此
      由系爭承諾書上記載合購土地總面積1,808 坪8 合1 勺1 
      才，扣除賣與黃年未150 坪可得（見原審卷第55頁），黃
      堆清依系爭契約書買受162-31地號土地僅153 坪7416（見
      原審卷第73頁），而黃堆清等三人向黃才王買受合購土地
      總價金為16萬元（見原審卷第43頁），黃堆清向陳阿桂買
      受162-31地號土地之買賣價金僅7 萬3,988元（見原審卷
      第73頁），綜證黃堆清依系爭契約書買受之土地範圍，遠
      小於前手陳阿桂受讓李定芳之前開合購土地，僅限於162-
      31地號土地明確。此外，90年重測後「臺北縣三重鎮三重
      埔段大竹圍小段」變更為「新北市三重區德新段」，162 
      地號土地重測後為新北市○○區○○段00地號土地，69地號土
      地於90年11月9 日分割增加同段69-1、69-2地號土地。16
      2-31地號土地、162-54地號土地，重測後為新北市○○區○○
      段00○00地號土地（即70、71地號土地），為兩造所不爭
      執（兩造不爭執事項㈣），且有土地登記謄本在卷（見本
      院卷二第319 、329 頁），被上訴人繼受黃堆清依系爭契
      約書向陳阿桂買受之162-31地號土地，係重測後70、71地
      號土地，並未含括162 地號土地，該地重測後分割增加69
      -2地號土地即系爭土地，兩地既然有別，被上訴人即應再
      行舉證確有繼受取得系爭土地應有部分事實。
（四）被上訴人主張繼受黃堆清買受陳阿桂之土地，係陳阿桂受
      讓李定芳處之合購土地全部，含括系爭土地在內，可終止
      與上訴人間就系爭土地之借名登記契約後，請求上訴人賠
      償或返還系爭土地3/10權利價額（見本院卷二第347 頁、
      卷三第9 至10、132 頁），即當就自身權利來源、系爭契
      約書買受範圍為合購土地全部、含括系爭土地乙節事實為
      證明，被上訴人為此提出前述系爭契約書、黃堆清於49年
      手寫筆記資料、162-31、162-54、162-55地號土地登記謄
      本等文件為證（見本院卷三第11、42至44頁）。惟查，系
      爭契約書、黃堆清於49年間手寫筆記資料等原本，經本院
      當庭勘驗結果，雖均呈現紙張泛黃，堪論製作年代久遠，
      然上訴人否認該兩份文書形式真正（見本院卷三第11至12
      、188 至189 頁），系爭契約書之形式真正可疑如前述，
      且不論該文書真正與否，上訴人否認有受領該約第10條記
      載「乙方願由殘款即備出新臺幣參仟元贈與黃祈祥作為酬
      謝金（不另立收據）」事實（見原審卷第77頁、本院卷三
      第12頁），文書既明確限定標的為162-31地號土地如前述
      ，則難逾越契約文字，逕謂黃堆清依系爭契約書買受土地
      範圍為合購土地全部，或認定黃堆清已因系爭契約書買受
      系爭土地之3/10權利。而黃堆清於49年間手寫筆記資料（
      見本院卷一第279 至291 頁）之形式真正，本存有爭議如
      上述，縱認該份文書為真正，被上訴人提出陳阿桂收受部
      分買賣價金20,988元而出具49年3 月18日領收證（見本院
      卷一第279 頁），僅可證明黃堆清給付系爭契約書約定買
      賣標的物即162-31地號土地部分價金之事實，無法證明黃
      堆清尚有買受其他合購土地（含系爭土地）及給付買賣價
      金事實。至黃堆清其他手寫資料，僅可看出有手寫紀錄多
      筆地號土地、面積、地價稅資訊，或註記162、162-1至53
      地號土地面積分別若干（見本院卷一第281 至289 頁），
      惟此等單方手寫紀錄文書，又非繳納稅捐費用單據，無法
      佐證被上訴人所言黃堆清繳納前開土地稅捐至60％事實（
      被上訴人主張黃堆清就合購土地，除依44年10月30日系爭
      合約書出資3/10之應有部分，尚含依49年3 月7 日系爭契
      約書自陳阿桂處購得、原李定芳出資3/10之應有部分，見
      本院卷三第43至44頁），自難以該份文書為有利被上訴人
      之認定。此外，被上訴人以162-31、162-54、162-55地號
      土地登記謄本（見本院卷二第373 至382 頁），主張162-
      31地號土地由黃依懇之子黃友竹等人取得（應有部分36.9
      ％），162-54地號土地由黃堆清之子黃友斌取得，162-55
      地號土地由黃堆清出賣訴外人王原和（見本院卷二第383 
      至389 頁），162-54、162-55地號土地所占比例為63.1％
      ，即可回推被上訴人繼承黃堆清自49年3 月7 日向陳阿桂
      買受162 地號土地及該地號分割出各地號土地應有部分有
      6/10）云云。然而，162-31地號土地本即黃堆清依系爭契
      約書向陳阿桂買受之買賣標的物，有系爭契約書記載明確
      （見原審卷第73頁），黃堆清除依系爭合約書就162-31地
      號土地取得3/10應有部分權利（見原審卷第43頁），加計
      前依系爭契約書取得3/10應有部分權利，就162-31地號土
      地取得共計6/10應有部分權利，然黃堆清對162-31、162-
      54、162-55地號土地之權利，無法逕予推論出黃堆清對16
      2地號土地之「其他」分割地號（即162、162-1至30、162
      -53）土地亦存在共計6/10應有部分權利，被上訴人前開
      推論存有謬誤，其主張繼受黃堆清向陳阿桂買受162 地號
      土地權利，再取得90年重測後之69-2地號土地（即系爭土
      地）權利，即無足採。
（五）被上訴人主張彼時未將162 地號土地列名於系爭契約書內
      ，係因道路用地並無價值，且使用附隨於建地名下，陳阿
      桂彼時已經退出借名登記關係，未就162地號等全部合購
      土地使用收益，被上訴人以前開筆記持續為包含系爭土地
      在內之合購土地繳納60％地價稅、戶稅稅金，足以證明被
      上訴人確實擁有系爭土地應有部分共計6/10權利（見本院
      卷三第44頁）。然解釋契約，固須探求當事人立約時之真
      意，不能拘泥於契約之文字，但契約文字業已表示當事人
      真意，無須別事探求者，即不得反捨契約文字而更為曲解
      。系爭契約書既就買賣標的物（162-31地號土地、建地）
      及價金（73,988元）約定明確（見原審卷第73頁），即無
      由以前開黃堆清單方手寫註記資料，推翻或擴張陳阿桂及
      黃堆清就系爭契約書之買賣標的物約定內容，況被上訴人
      無法證明被黃堆清繳納稅捐事實如前述，更徵上訴人此部
      分主張無可取。
（六）從而，被上訴人主張終止與上訴人間就系爭土地之借名登
      記關係，本應證明其對系爭土地存在其所稱應有部分3/10
      權利，被上訴人係因繼承而繼受取得黃堆清向陳阿桂買受
      土地權利，惟依49年3 月7 日之系爭契約書買受土地為16
      2-31地號土地，已與彼時之162 地號土地有別，被上訴人
      未能證明黃堆清彼時買受土地範圍尚含括162 地號土地（
      90年重測後為69地號土地，69地號土地再分割增加69-1、
      69-2地號土地即系爭土地），則其主張繼承取得黃堆清對
      系爭土地權利，及與上訴人間之借名登記關係，即不可採
      ，亦無由向上訴人終止借名登記契約，請求上訴人賠償或
      返還系爭土地3/10價額。而本院另案102 年度重上更一字
      第121 號確定判決（見原審卷第63至71頁），認定被上訴
      人繼受黃堆清依44年10月30日系爭合約書出資應有部分3/
      10，向上訴人終止借名登記契約後，被上訴人依民法第17
      9條不當得利請求上訴人移轉登記系爭土地所有權應有部
      分3/10予被上訴人公同共有，為有理由，然另案請求內容
      與本件請求有別，自無從為有利被上訴人之認定，亦無從
      拘束本院前開判斷，併予陳明。
五、綜上，被上訴人所提出證據，無法證明對系爭土地繼受取得
    應有部分3/10權利，即無由向上訴人主張終止借名登記契約
    ，其擇一依民法第226 條第1 項、第179 條、第181 條規定
    ，請求賠償或返還系爭土地應有部分3/10 價額6,501 萬869
     元本息與被上訴人公同共有，為無理由，應予駁回。原審
    為上訴人敗訴之判決，自有未洽，上訴意旨指摘原判決不當
    ，求予廢棄，為有理由，爰由本院將原判決廢棄，改判如主
    文第2 項所示。
六、本件事證已臻明確，兩造其餘攻防方法及所提證據，核與判
    決結果不生影響，爰不予逐一論駁，附此敘明。
七、據上論結，本件上訴為有理由，依民事訴訟法第450 條、第
    78條、第463 條、第385 條第1 項前段，判決如主文。
中　　華　　民　　國　　109 　年　　4 　　月　　8 　　日
                  民事第十三庭
                      審判長法  官  陳麗芬   
                            法  官  林純如
                            法  官  湯千慧

正本係照原本作成。
如不服本判決，應於收受送達後20日內向本院提出上訴書狀，其
未表明上訴理由者，應於提出上訴後20日內向本院補提理由書狀
（均須按他造當事人之人數附繕本）上訴時應提出委任律師或具
有律師資格之人之委任狀；委任有律師資格者，另應附具律師資
格證書及釋明委任人與受任人有民事訴訟法第466 條之1第1項但
書或第2項（詳附註）所定關係之釋明文書影本。如委任律師提
起上訴者，應一併繳納上訴審裁判費。
中　　華　　民　　國　　109 　年　　4 　　月　　8 　　日

  　　　　　　　　　　　　　書記官  江怡萱
附註：
民事訴訟法第466條之1（第1項、第2項）：
對於第二審判決上訴，上訴人應委任律師為訴訟代理人。但上訴
人或其法定代理人具有律師資格者，不在此限。
上訴人之配偶、三親等內之血親、二親等內之姻親，或上訴人為
法人、中央或地方機關時，其所屬專任人員具有律師資格並經法
院認為適當者，亦得為第三審訴訟代理人。